臺灣臺東地方法院民事判決　　　　　　　94年度簡上字第29號
上　訴　人　丙○○
　　　　　　乙○○
共　　　同
訴訟代理人　邱聰安律師
被上訴人　　丁○
訴訟代理人　甲○○
上列當事人間請求土地所有權移轉登記事件，上訴人對於中華民
國94年8月10日本院臺東簡易庭94年度東簡字第137號第一審判決
提起上訴，本院於民國94年11月30日言詞辯論終結，判決如下：
    主  文
原判決廢棄。
被上訴人在第一審之訴及假執行之聲請均駁回。
第一、二審訴訟費用由被上訴人負擔。
    事實及理由
一、被上訴人起訴主張：被上訴人於民國51年間向訴外人胡進辰
    購買坐落臺東縣鹿野鄉○○段 (當時土地坐落延平鄉桃源村
    )面積0.114公頃農地，約定價金為新臺幣 (下同)5,000 元
    ，被上訴人付清價金後即取回上開農地所有權狀。惟因被上
    訴人不具自耕農身份，依法不能辦理所有權登記，直至56年
    間臺東縣政府辦理該地段農地重劃，經被上訴人查閱延平鄉
    公所陳列之重劃後地籍清冊後發現被上訴人所買受之上開農
    地業經改編定地號為臺東縣鹿野鄉○○段3340地號，且其中
    0.042公頃另分割編定為同地段3341地號 (以下簡稱系爭土
    地)，並登記在訴外人胡朝明名下，致被上訴人所買受上開
    農地面積僅剩0.072公頃仍登記在胡進辰名下，而重劃費用
    全部由被上訴人負擔。被上訴人不甘權益受損，向臺東縣延
    平鄉公所提出異議，於57年2月14日經臺東縣延平鄉公所會
    同臺東縣政府出面協商結果，被上訴人與胡朝明簽定土地賣
    渡契約書 (以下簡稱系爭契約書)，由被上訴人依當時1公頃
    30,000元之時價向胡朝明以總價1,260元之代價購買系爭土
    地，並由延平鄉公所轉交系爭土地之所有權狀予被上訴人收
    持。嗣於89年間政府開放非農民可買受農地政策後，被上訴
    人即委由代書向關山地政事務所申辦系爭土地所有權移轉登
    記事宜，惟該所僅准將胡進辰名下之臺東縣鹿野鄉○○段34
    40號面積0.072公頃土地移轉登記於被上訴人之子方志平名
    下，並告知胡朝明已死亡，系爭土地已由其繼承人7人共同
    繼承之情，嗣因系爭土地已全部移轉登記於上訴人丙○○、
    乙○○2人名下，為此，爰依57年2月14日被上訴人與胡朝明
    訂立之系爭契約書及繼承法理請求上訴人將系爭土地所有權
    移轉登記與被上訴人等語，並聲明求為判決：上訴駁回。
二、上訴人則以：就被上訴人上開主張之事實經過上訴人均不爭
    執，惟被上訴人與上訴人之被繼承人胡朝明於57年2月14日
    訂立系爭契約書，其土地所有權移轉登記請求權時效為15年
    ，自57年2月14日翌日起迄至被上訴人94年5月23日起訴止，
    因逾15年未行使，請求權已時效消滅等語資為抗辯 (原審為
    上訴人敗訴之判決，上訴人不服提起上訴)，並聲明求為判
    決：(一)原判決廢棄。(二)被上訴人在第一審之訴駁回。
三、下列事實為兩造所不爭執（見本審卷第65頁），自堪信為真
    實，本院採為判決之基礎：
(一)原判決事實欄第2項所載之事實。
(二)57年2月14日系爭契約書簽訂時，丁○並不具備自耕能力。
(三)系爭契約書買賣之標的於契約簽訂時為耕地。
四、得心證之理由：
    本經兩造協議，並同意簡化爭點為：(一)系爭買賣契約是否有
    效？(二)上訴人主張之時效抗辯是否有理由？經查：
(一)按土地法第30條規定，私有農地所有權之移轉，其承受人以
    承受後能自耕者為限，而此項承受人自耕能力之有無，縱未
    經當事人主張或抗辯，法院亦應先為調查認定，以為判斷之
    依據，倘承買人並無自耕能力而竟承買私有農地，即係以不
    能之給付為契約標的，依民法第246條第1項前段之規定，其
    契約為無效，最高法院64年臺上字第1352號判例要旨參照 (
    本則判例因89年1月26日土地法第30條之刪除，於90年3月20
    日經最高法院90年度第3次民事庭會議決議不再援用，惟此
    為土地法第30條刪除前私有農地買賣之最高法院見解)。是
    於89年1月26日土地法第30條刪除，私有農地得由無自耕能
    力者承買之政策開放之前，私有農地所有權之移轉，其買受
    人以能自耕者為限，約定出賣私有農地與無自耕能力人之買
    賣契約，除有民法第246條第1項但書及第2項之情形外，依
    同條第1項前段規定，其契約係以不能之給付為標的而屬無
    效，亦即如當事人訂約時並無預期買賣之農地於農地買賣政
    策開放後再為移轉之情形，縱令契約成立後該農地變為無自
    耕能力者亦得買受，亦不能使無效之契約成為有效。而此雖
    未經上訴人抗辯，揆之上揭說明，本院亦應依職權先為調查
    認定，以為判斷之依據。
(二)本件系爭土地原為臺東縣鹿野鄉○○段1018之17地號地，
    因土地重劃於57年3月20日編定為臺東縣鹿野鄉○○段3441
    地號，地目田，有系爭土地所有權總登記簿、臺東縣土地登
    記簿謄本在卷可稽 (見本審卷第57頁、第53頁)，且系爭土
    地於系爭契約書簽訂時為耕地，為兩造不爭執之事實，是以
    ，系爭土地係屬89年1月26日土地法第30條刪除前所稱私有
    農地，應堪認定。又系爭契約書簽訂時，被上訴人不具自耕
    能力，其與胡朝明所約定事項均已載明於系爭契約書中，為
    被上訴人自認之事實 (見本審卷第66頁)，則觀以系爭契約
    書僅記載：「一甲方 (即胡朝明)所有在鹿野段重劃後之344
    1 號，地目：旱，面積0.042公頃之登錄地，每公頃以新臺
    幣3萬元計算，計價款1,260元整賣渡給乙方 (即被上訴人)
    管業。二本價款於57年2月14日全部繳清。三乙方為辦理土
    地移轉登記手續時所需之甲方印鑑及其他有關登記之各項書
    件，甲方不得藉詞刁難。四以上條件經雙方同意，恐口無憑
    特立本契約1式2份各存1份為證。」等語，有系爭契約書附
    卷可按 (見原審卷第10頁)，並佐以本院就被上訴人與胡朝
    明於簽訂系爭契約書過程，有無約定系爭土地應如何辦理所
    有權移轉登記詢以被上訴人，被上訴人陳稱：「 (訂立系爭
    契約書時有無約定土地所有權如何移轉？)當時我們有約定
    我們付價金，胡朝明要將系爭土地權狀交給我們，後來是鄉
    公所將胡朝明之權狀交給我。至於有關所有權的移轉登記，
    因為被上訴人沒有自耕農身分，無法辦理。」、「土地賣渡
    契約書第3點有關辦理土地移轉登記手續是指何意？)我們沒
    有約定何時要辦土地移轉登記。因為我們沒有自耕農身分，
    我們也不知道要怎麼辦，所以就一直拖下去。」等語 (見本
    審卷第36頁)觀之，足見被上訴人與胡朝明於簽訂系爭契約
    書均知悉系爭土地係屬農地，被上訴人因無自耕能力無從辦
    理所有權移轉登記，而有不能給付之情形，惟被上訴人與胡
    朝明於訂約時並無預期於買賣之系爭土地變為非農地、或於
    農地買賣政策變更後等不能給付之情形除去後再為移轉之約
    定，系爭契約因被上訴人承買時並無自耕能力而竟承買私有
    農地，即係以不能之給付為契約標的，且無民法第246條第1
    項但書及第2項之例外情形，依民法第246條第1項前段之規
    定，系爭契約為自始客觀給付不能而為自始、當然、確定無
    效，且不因嗣後土地法第30條刪除而受影響，被上訴人自不
    得依系爭契約書請求上訴人移轉系爭土地所有權。而系爭契
    約既為無效，上訴人主張被上訴人之請求權已經罹於時效有
    無理由，核與判決結果不生影響，本院自無庸再予審酌，附
    此敘明。
五、綜上所述，被上訴人與胡朝明於57年2月14日簽訂之系爭契
    約既屬無效，被上訴人依系爭契約書及繼承法理，請求上訴
    人移轉系爭土地所有權與被上訴人，為無理由，應予駁回，
    被上訴人之訴既經駁回，其假執行之聲請亦失所附麗，應併
    予駁回。原審判決命上訴人應共同將系爭土地移轉登記與被
    上訴人，並依職權為假執行之宣告，自有未洽。上訴意旨指
    摘原判決不當，求予廢棄改判，為有理由，應由本院將原判
    決廢棄，改判如主文第2項所示。
據上論結，本件上訴為有理由，依民事訴訟法第436條之1第3項
，第450條，第78條，判決如主文。
中　　華　　民　　國　　94　　年　　12　　月　　14　　日
                  民事庭    審判長法  官  王漢章
                                  法  官　曾宗欽
                                  法  官  簡芳潔
以上正本係照原本作成。
本件判決不得上訴。
中　　華　　民　　國　　94　　年　　12　　月　　14　　日
                                  書記官　李春菊
